【裁判字號】    97,重訴,300
【裁判日期】    971202
【裁判案由】    侵權行為損害賠償
【裁判全文】
臺灣士林地方法院民事判決             97年度重訴字第300號
原      告  乙○○
                        樓
特別代理人  甲○○
訴訟代理人  陳雪萍律師
被      告  戊○○
                        號
            丁○○
            丙○○
共      同
訴訟代理人  陳韋霖律師
上列當事人間侵權行為損害賠償事件，經本院刑事庭移送前來（
97年度交重附民字第9 號），本院於民國97年11月18日言詞辯論
終結，判決如下：
    主  文
被告應連帶給付原告新臺幣壹佰貳拾伍萬仟玖佰柒拾陸元及自
民國九十七年六月十一日起至清償日止，按週年利率百分之五計
算之利息。
原告其餘之訴駁回。
訴訟費用由被告連帶負擔十分之一，餘由原告負擔。
    事  實  及  理  由
一、按無訴訟能力人有為訴訟之必要，而無法定代理人，或法定
    代理人不能行代理權者，其親屬或利害關係人，得聲請受訴
    法院之審判長，選任特別代理人，民事訴訟法第51條第2 項
    定有明文。經查：
  (一)原告於民國95年10月10日車禍後，呈現無意識狀態，無法與
    外界溝通，有馬偕紀念醫院出具之診斷證明書附卷可稽，是
    原告無訴訟能力已堪認定。而原告已成年，並無法定代理人
    ，其母甲○○聲請為其選任特別代理人，經本院刑事庭選任
    甲○○為其特別代理人，有本院97年度交重附民字第9 號裁
    定在卷為憑，是甲○○以原告特別代理人身份為其提起本件
    訴訟，自屬合法，合先敘明。
  (二)查被告戊○○己○○○ ○○○日出生，原告於97年5 月29日提起
    本件訴訟時，被告戊○○已成年，自無列法定代理人之必要
    ，亦附此敘明。
  (三)按特別代理人於法定代理人或本人承當訴訟以前，代理當事
    人為一切訴訟行為，但不得為捨棄、認諾、撤回或和解，觀
    諸民事訴訟法第51條第4 項規定至明。查原告之特別代理人
    甲○○雖於96年12月4 日之刑事準備程序庭中，經刑事庭法
    官勸諭後，一度與被告戊○○成立和解，然揆諸上開規定，
    原告之特別代理人並無和解權限，且被告戊○○斯時亦未成
    年，未具完全行為能力，並無法定代理人在場，故上開和解
    不生和解之效力，亦先敘明。
二、原告起訴主張：伊於95年10月10日晚間11時10分許，搭乘伊
    所有，由訴外人庚○○所騎之車號辛○○○○○○ 號重型機車，自
    臺北市北投區○○○路○ 段、學園路口旁之加油站出口，欲
    往臺北市○○○路○ 段北往南方向車道行駛，詎行經學園路
    口時，與酒後超速之被告戊○○所駕駛沿中央北路4 段南往
    北方向行駛欲左轉之車號壬○○○○○○ 號重型機車碰撞，伊因此
    當場昏迷，受有頭部鈍傷並腦震盪、右側硬腦膜下出血、臉
    開放性傷口、上唇裂傷、左膝裂傷、右側氣胸等傷害。被告
    戊○○係己○○○ ○○○日生，於車禍發生之際尚未成年，被告
    丁○○、丙○○為其法定代理人。爰依民法第184 條第1 項
    、第187 條第1 項前段、第191 條之2 、193 條第1 項、第
    195 條第1 規定，請求被告連帶賠償伊：(一)醫療費用新臺幣
    （下同）3 萬6,002 元；(二)住院期間已支出之看護費8 萬9,
    300 元，及出院後每月2 萬2 千元計算之看護費用708 萬8,
    830 元，共計717 萬8,130 元；(三)起訴前購買必要物品之費
    用8 萬3,230 元，起訴後購買必要物品費用以每月2,750 元
    計算，計88萬6,104 元，共計購買必要物品費用96萬9,334
    元；(四)已支出之復健費用2 萬6,160 元，及自97年1 月1 日
    後需支出之復健費用，以每月6,640 元計算，計213 萬9,53
    8 元，共計復健費用為216 萬5,698 元；(五)喪失工作能力損
    失462 萬2,690 元；(六)非財產上之損害賠償265 萬4,208 元
    ；上揭損害共計1,760 萬8,893 元，扣除已領取之強制汽車
    責任保險金154 萬7,161 元，尚得請求1,606 萬1,732 元。
    伊負擔庚○○就本件車禍闖紅燈之與有過失20% ，再扣除被
    告於97年1 月11日所給付之50萬元，被告仍應連帶給付1,23
    4 萬9,385 元等情。並聲明：被告應連帶給付原告1,234 萬
    9,385 元，及自起訴狀繕本最後合法送達被告翌日起至清償
    日止，按週年利率5%計算之利息。
三、被告則以：伊雖酒後駕車與闖紅燈之訴外人庚○○所騎車輛
    發生上揭車禍，惟並無原告所指超速之過失。又庚○○闖紅
    燈始為本件車禍肇事主因，庚○○既為原告之使用人，依民
    法第217 條之規定，自應承擔庚○○之過失。又原告已成為
    植物人，其平均餘命自較一般人為短，其看護費、購買必要
    物品費、復健費、喪失工作能力損失之將來給付請求賠償部
    分，就其餘命之計算顯屬過高。另原告慰撫金之請求亦過高
    等語置辯。並聲明：(一)駁回原告之訴；(二)如受不利判決，願
    供擔保請准宣告免假執行。
四、兩造所不爭執之事實：
  (一)原告於95年10月10日晚間11時10分許，搭乘伊所有，由訴外
    人庚○○所騎之車號辛○○○○○○ 號重型機車，自臺北市北投區
    ○○○路4 段、學園路口旁之加油站出口，欲往臺北市○○○路○ 段北往南方向車道行駛，詎行經學園路口時，與酒後
    之被告戊○○所駕駛沿中央北路4 段南往北方向行駛欲左轉
    之車號壬○○○○○○ 號重型機車碰撞，原告因此當場昏迷，受有
    頭部鈍傷並腦震盪、右側硬腦膜下出血、臉開放性傷口、上
    唇裂傷、左膝裂傷、右側氣胸等傷害。
  (二)被告戊○○於車禍發生後抽血檢測，血液中酒精濃度達152
    mg/dl，換算呼氣酒精濃度為0.72mg/l。
  (三)訴外人庚○○就本件車禍發生與有闖紅燈之過失。
  (四)被告戊○○己○○○ ○○○日出生，被告丁○○、丙○○為被告
    戊○○之父母。
  (五)原告已領取強制汽車責任保險金154 萬7,161 元。
  (六)被告已賠償原告50萬元。
  (七)原告已支出醫療費用1 萬7,161 元及1,680 元、住院期間看
    護費用8 萬9,300 元及出院後每月看護費用為2 萬2,000 元
    、購買必要物品已支出8 萬3,230 元，起訴後每月需支出必
    要費用2,750 元、復健費用已支出2 萬6,160 元，勞動能力
    喪失每月以1萬7,280元計算。
五、本件之爭點：(一)被告戊○○就本件車禍之發生有無過失？過
    失為何？(二)原告得否請求被告連帶賠償損害？金額若干？茲
    析述如下：
  (一)被告戊○○就本件車禍之發生有無過失？過失為何？
    按汽車駕駛人飲用酒類或其他類似物後其吐氣所含酒精濃
      度超過每公升0.25毫克或血液中酒精濃度超過0.05% 以上
      者，不得駕車；行車速度，依速限標誌或標線之規定；汽
      車行駛至交岔路口，其行進、轉彎應遵守燈光號誌或交通
      指揮人員之指揮，道路交通安全規則第114 條第1 項第2
      款、第93條第1 項、第102 條第1 項第1 款前段分別定明
      文。
    原告於95年10月10日晚間11時10分許，搭乘伊所有，由訴
      外人庚○○所騎之車號辛○○○○○○ 號重型機車，自臺北市北
      投區○○○路○ 段、學園路口旁之加油站出口，欲往臺北
      市○○○路○ 段北往南方向車道行駛，詎行經學園路口時
      ，與酒後之被告戊○○所駕駛沿中央北路4 段南往北方向
      行駛欲左轉之車號壬○○○○○○ 號重型機車碰撞，原告因此當
      場昏迷，受有頭部鈍傷並腦震盪、右側硬腦膜下出血、臉
      開放性傷口、上唇裂傷、左膝裂傷、右側氣胸等傷害。又
      被告戊○○於車禍發生後抽血檢測，血液中酒精濃度達15
      2mg/dl，換算呼氣酒精濃度為0.72mg/l，為兩造所不爭執
      之事實，已如上四之(一)、(二)所述。又系爭肇事路段，被告
      戊○○行向之速限為時速40公里，有臺北市車輛行車事故
      鑑定委員會鑑定意見書附於臺灣士林地方法院檢察署95年
      度偵字第14657 號偵查卷（下稱系爭偵查卷）可稽，而被
      告戊○○於肇事後警訊時自承行車時速約60至70公里，則
      有臺北市政府警察局交通警察大隊道路交通事故初步分析
      研判表及臺北市車輛行車事故鑑定委員會鑑定意見書附於
      系爭偵查卷為憑，且被告就上開鑑定意見書所載被告戊○○於警訊所述內容並無爭執（見本院97年11月18日言詞辯
      論筆錄），揆諸上揭規定，被告戊○○就系爭車禍有酒後
      駕車及超速之過失已堪認定。被告嗣於本院否認戊○○有
      超速情事云云，與事實不符，自不足採。
    又查庚○○就系爭車禍之發生與有闖紅燈超速之過失，為
      兩造所不爭執之事實，已如上四之(三)所述，且經臺北市車
      輛行車事故鑑定委員會鑑定，認庚○○上開違反號誌管制
      之過失為肇事主因，有該鑑定意見書附於系爭偵查卷足稽
      ，此部分事實亦堪認定。
  (二)原告得否請求被告連帶賠償損害？金額若干？
    按因故意或過失，不法侵害他人之權利者，負損害賠償責
      任；無行為能力人或限制行為能力人，不法侵害他人之權
      利者，以行為時有識別能力為限，與其法定代理人連帶負
      損害賠償責任，民法第184 條第1 項前段、第187 條第1
      項前段分別定有明文。被告戊○○酒後駕車並超速行駛，
      致與原告所乘由訴外人庚○○駕駛之機車碰撞，致原告受
      有頭部鈍傷並腦震盪、右側硬腦膜下出血、臉開放性傷口
      、上唇裂傷、左膝裂傷、右側氣胸等傷害，已如上五之(一)
      所述。而被告戊○○己○○○ ○○○日出生，被告丁○○、丙○○為被告戊○○之父母，亦為兩造所不爭執之事實，已
      如上四之(四)所述，是被告戊○○於95年10月10日車禍發生
      之際，尚未成年，已堪認定，揆諸上開規定，原告自得請
      求被告連帶賠償其因系爭車禍所受之損害。
    茲就原告請求被告賠償之費用，是否應予准許，分述如次
      ：
      (1)醫療費部分：
        按不法侵害他人之身體或健康者，對於被害人因此增加
        生活上之需要時，應負損害賠償責任，民法第193 條第
        1 項定有明文。經查，原告因本件車禍已支出醫療費用
        1 萬7,161 元及1,680 元，為兩造所不爭執之事實，已
        如上四之(七)所述，此部分事實自堪認定。揆諸首揭規定
        ，原告自得請求被告連帶賠償該部分1 萬8,841 元（17
        161+1680= 18841） 之支出。
      (2)看護費用部分：
        1.又按因親屬受傷，而由親屬代為照顧被害人之起居，
          固係基於親情，但親屬看護所付出之勞力，並非不能
          評價為金錢，只因兩者身分關係密切而免除支付義務
          ，此種親屬基於身分關係之恩惠，自不能加惠於加害
          人，故由親屬看護時，雖無現實看護費之支出，但應
          衡量及比照僱用職業護士看護情形，認被害人受有相
          當於看護費之損害（最高法院88年度臺上字第1827號
          判決參照）。
        2.經查，原告因上開車禍，受有頭部鈍傷並腦震盪、右
          側硬腦膜下出血、臉開放性傷口、上唇裂傷、左膝裂
          傷、右側氣胸等傷害，為兩造所不爭執之事實，已如
          上四之(一)所述。而被告就原告主張住院期間95年10月
          27日至95年12月13日止支出看護費用8 萬9,300 元，
          及出院後每月看護費用為2 萬2,000 元，亦不爭執，
          已如上四之(七)所述。又原告因本件車禍受有上揭傷害
          ，送醫時呈深度昏迷狀態，於95年12月13日手術後出
          院仍無意識狀態，無法與外界溝通，有馬偕紀念醫院
          診斷證明書附卷可參，經本院就原告之現況再次函詢
          馬偕紀念醫院，據覆：原告目前仍無法與外界溝通，
          只能做被動的肢體活動復健，有該院97年10月28日馬
          院醫外字第0970003587號函在卷為憑，是原告自本件
          車禍後迄今仍呈現植物人之狀態應堪認定。
        3.被告雖就原告有看護之必要並無爭執，然辯稱應以植
          物人之平均餘命而非一般人之平均餘命計算其看護之
          年限等情。本院認原告既係因本件車禍致植物人之狀
          態，始有看護之必要，而佐以臺灣省醫師公會85年1
          月10日臺省醫一字第006 號函稱：「植物人由於免疫
          能力低弱，抵抗力較差，容易遭受感染，引生併發症
          ，故穩定狀況比一般低，生命自然比一般人容易處於
          危險狀態」，故植物人之平均餘命應較一般人之平均
          餘命為短（最高法院86年度臺上字第784 號判決參照
          ），是本院認被告所辯以植物人之平均餘命計算原告
          受看護之年限，較為合理。復參酌中華民國神經學學
          會94年3 月21日（94）標會字第0246號函稱：「植物
          人之存活，依病人之年齡、心肺功能腸胃機能、腦部
          受創之嚴重度及自我翻身能力者，每位植物人之平均
          餘命各不相同‧‧‧依1994年小兒科雜誌美國加州大
          學醫學院所作研究報告，植物人平均餘命為3.0 到8.
          6 年，小於1 歲平均餘命為2.6 年，1 歲到2 歲4.2
          年，2 到6 歲5.2 年，7 到18歲7 年，大於或等於19
          歲9.9 年」等情。而原告為72年12月30日出生，其自
          95年12月14日出院翌日，已23歲，本院認計算原告出
          院後之看護費用支出年限，以10年計算為宜，故原告
          得請求被告連帶給付自95年12月14日起至105 年12月
          13日止之看護費用，以兩造所不爭執之每月2 萬2,00
          0 元計算，並扣除霍夫曼中間利息，原告就此得請求
          226 萬9,312 元（計算式詳如附表1） 。
        4.綜上，原告得請求被告連帶給付已支出及將來支出之
          看護費用共235 萬8,612 元（89300+0000000=000000
          0）
      (3)購買必要物品費部分：
        原告主張購買必要物品已支出8 萬3,230 元，起訴後每
        月需支出必要費用2,750 元，為被告所不爭執，已如上
        四之(七)所述，又原告係因本件車禍致植物人之狀態，始
        有購買上開必要物品之必要，揆諸上五之(二)(2)之3.所述
        ，原告購買必要物品之費用，當以95年12月14日原告出
        院後，計算10年為宜，故原告得自起訴後即97年6 月11
        日（以起訴狀繕本最後合法送達被告翌日起算），至10
        5 年12月13日止之購買必要物品費用，以兩造所不爭執
        之每月2,750 元計算，扣除霍夫曼中間利息後，原告自
        起訴後得請求被告給付購買必要物品之費用23萬4,164
        元（計算式詳見附表2） 。故原告得請求被告連帶給付
        購買必要物品已支出及日後需支出之費用31萬7,394 元
        （83230+234164=317394） 。
      (4)復健費用部分：
        原告主張復健費用已支出2 萬6,160 元，為兩造所不爭
        執，已如上四之(七)所述，至起訴後每月支出復健費用6,
        640 元，嗣亦為被告所不爭執（見本院97年11月18日言
        詞辯論筆錄），兩造亦同意復健年限以5 年計算（見本
        院97年11月18日言詞辯論筆錄），故自車禍發生之翌日
        即95年10月11日起（因車禍發生日為95年10月10日晚間
        11時10分，當日無從復健，故以翌日起算），計算5 年
        ，當認原告應復健至100 年10月10日。除原告至96年12
        月31日止已支出之2 萬6,160 元復健費用外，自97年1
        月1 日起至100 年10月10日止，扣除霍夫曼中間利息後
        ，原告尚得請求28萬1,494 元（計算式詳見附表3） 。
        加計上述已支出之2 萬6,160 元，原告共得請求30萬7,
        654 元（26160+ 281494=307654）。
      (5)勞動能力減損部分：
        1.按不法侵害他人之身體或健康者，對於被害人因此喪
          失或減少勞動能力時，應負損害賠償責任，民法第19
          3 條第1 項定有明文。
        2.原告因本件車禍受有頭部鈍傷並腦震盪、右側硬腦膜
          下出血、臉開放性傷口、上唇裂傷、左膝裂傷、右側
          氣胸等傷害，為兩造所不爭執之事實，已如上四之(一)
          所述。又原告現仍呈現植物人之狀態，亦如上述，原
          告主張其已完全喪失勞動能力，符合經驗法則，且為
          被告所不爭執，是足認原告已完全喪失勞動能力。
        3.原告係72年12月30日出生，原告主張其原可工作至勞
          動基準法所定之強制退休年齡65歲，符合一般常情，
          自屬可採。至被告雖辯稱應以植物人之平均餘命計算
          其工作年數云云，然原告係因本件車禍始呈植物人之
          狀態，其所請求勞動能力之減損，則係以如無本件車
          禍發生之一般情況下所受之損失，自應以一般人之退
          休年齡計算，故被告就此所辯，並不足採。故原告自
          得請求自本件車禍發生之翌日即95年10月11日起（因
          車禍發生日為95年10月10日晚間11時10分，當日應無
          喪失勞動能力之情事），至原告65歲即137 年12月29
          日止，勞動能力喪失之損失。又原告主張其於夜市擺
          地攤，然無法提出收入證明，而以最低基本薪資1 萬
          7,280 元計算，本院認尚屬合理，且為被告所不爭執
          ，故以此計算，並依霍夫曼計算式扣除中間利息後，
          原告因勞動能力喪失所受之損害為494 萬8,062 元（
          計算式詳如附表4） 。而原告主張被告連帶賠償462
          萬2,690 元，自屬有據。
      (6)非財產上之損害部分：
        查原告因本件車禍受有頭部鈍傷並腦震盪、右側硬腦膜
        下出血、臉開放性傷口、上唇裂傷、左膝裂傷、右側氣
        胸等傷害，現呈植物人狀態，已如上述，其肉體、精神
        因此受有痛苦自堪認定。本院斟酌原告傷勢、被告戊○○之過失程度，及原告於車禍發生前於夜市擺地攤、被
        告戊○○為大學在學生，其父即被告丁○○名下有臺北
        縣五股鄉數筆不動產，公告現值達千萬元等情，認原告
        請求被告連帶給付265 萬4,208 元，尚嫌過高，應予核
        減為80萬元，方屬公允，逾此數額之請求，為無理由。
      (7)綜上所述，原告因本件車禍得請求被告給付842 萬5,19
        1 元（18841+0000000+317394+307654+0000000+800000
        =0000000）。
    按損害之發生或擴大，被害人與有過失者，法院得減輕賠
      償金額，或免除之；於被害人之代理人或使用人與有過失
      者，準用之，民法第217 條第1 項、第3 項分別定有明文
      。又按駕駛機車有過失致坐於後座之人被他人撞傷者，後
      座之人係因藉駕駛人載送而擴大其活動範圍，駕駛人為之
      駕駛機車，應認係後座之人之使用人（最高法院74年臺上
      字第1170號判例參照）。查被告戊○○就系爭車禍有酒後
      駕車及超速之過失，庚○○就系爭車禍之發生與有闖紅燈
      之過失，且為肇事主因，已如上五之(一)所述，揆諸上開說
      明，庚○○為原告之使用人，原告自應就庚○○之過失負
      同一責任，而適用上揭過失相抵之規定。本院斟酌原告使
      用人庚○○與被告之過失情節，認原告就本件車禍過失所
      應負擔之比例為10分之7 ，被告負擔10分之3 ，故被告得
      減輕賠償金額為252 萬7,557 元（0000000 ×3/10=00000
      00）。
    按保險人依強制汽車責任保險法規定所為之保險給付，視
      為被保險人損害賠償金額之一部分，被保險人受賠償請求
      時，得扣除之；又按同一汽車交通事故牽涉數汽車時，保
      險人間或保險人與特別補償基金間，按其所應給付或補償
      之事故汽車數量比例，負分擔之責，強制汽車責任保險法
      第32條、第36條第2 項分別定有明文。經查，原告已領取
      強制汽車責任保險金154 萬7,161 元，又被告已先行賠償
      原告50萬元，為兩造所不爭執之事實，已如上四之(五)、(六)
      所述。又系爭車禍既牽涉原告所有由訴外人庚○○及被告
      戊○○所駕駛之2 機車，揆諸上揭規定，原告所受領之上
      開保險給付之半數即77萬3,581 元（0000000 ÷2=773581
      ，元以下4 捨5 入）為自被告戊○○所駕車輛之保險人處
      所領得之給付，此部分自應由原告得向被告請求賠償額中
      予以扣除，另再扣除被告已先行給付之50萬元，故被告應
      連帶賠償原告125 萬3,976 元（0000000-000000-000000=
      0000000） 。
六、綜上所述，原告得請求被告連帶賠償125 萬3,976 元及法定
    遲延利息。從而，原告請求被告連帶給付125 萬3,976 元，
    及自起訴狀繕本最後合法送達被告翌日即97年6 月11日起至
    清償日止，按週年利率5%計算之利息，為有理由，應予准許
    。逾此部分之請求，則無理由，應予駁回。
七、原告並未聲請宣告假執行，被告聲明願供擔保請准宣告免假
    執行，即無必要，附此敘明。
八、據上論結，本件原告之訴為一部有理由，一部無理由，依民
    事訴訟法第79條，判決如主文。
中    華    民    國    97    年    12    月    2     日
                  民事第二庭  法  官  方彬彬
以上正本證明與原本無異。
如對本判決上訴，應於判決送達後20日內向本院提出上訴狀。
中    華    民    國    97    年    12    月    3     日
附表1 ：
出院後看護費用（元以下4 捨5 入）
(一)自95年12月14日起至97年6 月10日部分（起訴狀繕本最後合法
  送達被告時），約18個月，毋庸扣除中間利息，為39萬6 千元
  。
  22000 ×18＝396000
(二)自97年6 月11日起至105 年12月13日部分，約計102 個月（未
  及1 個月部分不計入），扣除中間利息後，為187 萬3,312 元
  。
  22000 ×85.00000000 ＝0000000
(三)合計:396000＋0000000＝0000000
附表2 ：
起訴後購買必要物品（元以下4捨5入）
  自97年6 月11日起至105 年12月13日部分，約計102 個月（未
  及1 個月部分不計入），扣除中間利息後，為23萬4,164 元。
  2750×85.00000000 ＝234164
附表3 ：
復健費用（元以下4 捨5 入）
(一)自97年1 月1 日起至97年6 月10日部分（起訴狀繕本最後合法
  送達被告時），計162 日，毋庸扣除中間利息，為3 萬5,365
  元。
  6640×12×162/365 ＝35365
(二)自97年6 月11日起至100 年10月10日部分，計40月，扣除中間
  利息後，為24萬6,129 元。
  6640×37.00000000 ＝246129
(三)合計:35365＋246129＝281494
附表4 ：
勞動能力喪失之損失（元以下4 捨5 入）
(一)自95年10月11日起至97年6 月10日部分（起訴狀繕本最後合法
  送達被告時），計609 日，毋庸扣除中間利息，為34萬5,979
  元。
  17280 ×12×609/365 ＝345979元
(二)自97年6 月11日起至137 年12月29日部分，約計487 月（未及
  1 個月部分，因已逾15日，以1 月計），扣除中間利息後，為
  460萬2,083元。
  17280 ×266.00000000＝0000000
(三)合計:345979＋0000000＝0000000


司法院資訊處製作；財團法人民間司法改革基金會備份。
